【裁判字號】    99,消債更更,1
【裁判日期】    990222
【裁判案由】    更生程序
【裁判全文】
臺灣嘉義地方法院民事裁定           99年度消債更更字第1號
聲  請  人  甲○○
上列當事人因消費者債務清理事件聲請更生，本院裁定如下：
    主  文
債務人甲○○（身分證統一編號：Ｚ000000000號）自中華民國九
十九年二月二十二日十七時起開始更生程序。
本件命司法事務官進行本件更生程序。
    理  由
一、按債務人不能清償債務或有不能清償之虞者，得依本條例所
    定更生或清算程序，清理其債務。債務人無擔保或無優先權
    之債務總額未逾新臺幣（下同）1,200 萬元者，於法院裁定
    開始清算程序或宣告破產前，得向法院聲請更生。再按債務
    人與金融機構協商成立者，不得聲請更生或清算。但因不可
    歸責於己之事由，致履行顯有重大困難者，不在此限；本條
    例施行前，債務人依金融主管機關協調成立之中華民國銀行
    公會會員辦理消費金融案件無擔保債務協商機制與金融機構
    成立之協商，準用前項之規定。法院開始更生程序之裁定，
    應載明其年、月、日、時，並即時發生效力。法院裁定開始
    更生或清算程序後，得命司法事務官進行更生或清算程序，
    必要時得選任律師、會計師或其他適當之自然人或法人一人
    為監督人或管理人，消費者債務清理條例第3 條、第42條第
    1 項、第151 條第5 項、第6 項、第45條第1 項、第16條第
    1 項分別定有明文。
二、本件債務人向本院聲請更生，主張：債務人目前債務720,95
    5 元，有不能清償債務之情事，於消費者債務清理條例施行
    後，曾以書面向最大債權金融機構中國信託商業銀行股份有
    限公司（下稱中國信託）請求共同協商債務清償方案，惟協
    商不成立，且債務人無擔保或無優先權之債務總額未逾1,20
    0 萬元，復未經法院裁定開始清算程序或宣告破產，爰聲請
    更生等語。
三、按債務人對於金融機構因消費借貸、自用住宅借款、信用卡
    或現金卡契約而負債務，在聲請更生或清算前，應提出債權
    人清冊，以書面向最大債權金融機構請求協商債務清償方案
    並表明共同協商之意旨，消費者債務清理條例（下稱本條例
    ）第151 條第1 項定有明文。又聲請更生或清算不合程式或
    不備其他要件者，法院應以裁定駁回之，但其情形可以補正
    者，法院應定期間先命補正。債務人不能清償債務或有不能
    清償之虞者，得依本條例所定更生或清算程序，清理其債務
    。復為同條例第8 條、第3 條所明定。經查：
  (一)、本件債務人前於消費者債務清理條例施行後，曾以書面向
      最大債權金融機構中國信託請求共同協商債務清償方案，
      惟因聲請人無法負擔任何還款條件而不成立等情，業據聲
      請人提出前置協商不成立通知書為證，復經本院依職權函
      詢中國信託，此有卷附協商不成立同意書及中國信託回函
      可稽。
  (二)、債務人主張除有其他臨時工以外，都在其姊所經營包裝檳
      榔生意處幫忙，每天報酬300 元或400 元，臨時工1 天薪
      資約700 元或800 元，每月最多從事臨時工日數約15或16
      天，最少有7 日等情，業據債務人到庭自陳無訛（見債務
      人98年12 月28 日、98年8 月26日訊問筆錄），依上開所
      述計算，債務人每月收入平均約為15,100元（計算式：（
      （（300 ×23）＋（70 0×7 ））＋（（400 ×14）＋（
      800 ×16）））÷2 ＝（11, 800 ＋18,400）÷2 ＝
      15,100）。又債務人符合低收入戶資格，每月領取政府補
      助2,200 元，亦為債務人所自陳（見債務人98年8 月26日
      訊問筆錄）並有低收入戶證明書附卷可查，是債務人每月
      收入合計為17,300元（計算式：15,100+2,200= 17,300）
      。
  (三)、又債務人主張其每月必須支出包括債務人與長女林英琦三
      餐4,500 至5,000 元、林英琦補習費5,000 元、載送林英
      琦上下學及債務人打工所需油資1,000 元、林英琦日用品
      及讀書文具用品3,000 元等節，經查：
    １、按消費者債務清理條例之立法目的，乃在使陷於經濟上
        困境之消費者，得藉由更生或清算程序，清理債務，以
        妥適調整其與債權人之權利義務關係，並非幫助債務人
        保持其舊有之生活水平，故債務人果有不能清償債務或
        有不能清償之虞等情事，其生活程度自應受相當之限制
        ，否則對債權人即屬不公，應先敘明。
    ２、債務人長女林英琦為90年11月生，現年7 歲餘，有戶籍
        謄本在卷可稽。次查，債務人於96年5 月間與越南籍外
        籍配偶雍氏才離婚，前妻於離婚後並未負擔子女扶養費
        用等情，有戶籍謄本可證，並經債務人於本院調查程序
        中自陳，基此，抗告人需獨力負擔長女林英琦之扶養費
        用，可以認定。
    ３、債務人雖主張其與林英琦兩人每月三餐費用共約4,500
        元至5000元，本院考量上開費用已屬偏低，應以每月
        5,000 元計算為合理。
    ４、債務人雖主張每月支出長女林英琦安親班補習費每月
        5,000 元，係因債務人白天忙於工作，致林英琦國小下
        課時，無人可以代為照顧，需將其送往安親班云云。然
        林英琦現就讀國小，如能依照國小學校教育課程按步就
        班充分學習應為已足，再依債務人於本院調查時所陳，
        其母親於林英琦下課後可代為照顧，可見林英琦並無前
        往安親班之必要，安親班補習費之支出並非維持生存所
        必需，難認屬必要。
    ５、至於債務人載送長女上下學及債務人打工所需油資、林
        英琦日用品及讀書文具用品等支出部分，應以油資每月
        700 元、林英琦日用品及讀書文具用品每月3,000 元列
        計之。
    ６、綜上，債務人每月必要支出合計為8,700 元（計算式：
        5,000 ＋700 ＋3,000 ＝8,700 ），以之核算，債務人
        每月收入17,30 0 元，扣除上開生活必要支出後，所餘
        金額為8,600 元（計算式：17,300-8,700＝8,600 ）得
        用以清償債務。
四、債務人確有不能清償債務之情事，茲就債務人之債務說明如
    下：
  (一)、債務人之債權人良京實業股份有限公司（以下稱良京公司
      ）受讓慶豐商業銀行對債務人之債權額為317,026 元，加
      計自94年9 月6 日起至94年10月6 日止，按年息3%計算之
      利息，及自94年10月7 日起自清償日止按年息13.042% 計
      算之利息，及自94年10月7 日起至清償日止，其逾期在6
      個月以內者，按上開利率10 %，超過6 個月者，就超過部
      分，按上開利率20% 計算之違約金，迄98年12月7 日止，
      良京公司之債權額以累計達約57萬元（含本金、利息、違
      約金），而上開債權並未納入債務人與中國信託協商範圍
      等情，有良京公司及中國信託民事陳報狀在卷可按。
  (二)、又債務人對良京公司之債務每月新增之利息及違約金計約
      4,135 元（計算式：（317,026x13.042% x （1+20% ））
      /12= 4,134，元以下四捨五入；即按年息13.042% 計算之
      利息，及按上開利率20% 計算之違約金）
  (三)、中國信託提出之債務協商條件為月繳3,000 元，利率0 ﹪
      ，分150 期乙節，有中國信託98年10月19日陳報狀可查。
  (四)、債務人之收入扣除生活必要費用後所餘8,600 元，扣除良
      京公司債權每月新增之利息及違約金4,135 元、中國信託
      之協商條件每月3,000 元後，僅剩餘1,465 元（8,600-4,
      135-3,000 ＝1,465 ），用以清償債務人對良京公司累計
      至98年12月7 日之債務共約57萬元，仍需30年以上方得清
      償完畢。又債務人現年39歲，顯見逾勞動基準法強制退休
      年齡65歲時，債務人仍無力清償全部債務，依此情形，債
      務人主張其有不能清償債務之情事應為可採。此外，本件
      又查無債務人有消費者債務清理條例第6 條第3 項、第8
      條或第46條各款所定駁回更生聲請之事由存在，則債務人
      聲請更生，與法尚無不符，應予准許，並依首開規定命司
      法事務官進行本件更生程序，爰裁定如主文。
中    華    民    國    99    年    2     月    22    日
              民事第二庭    法  官  陳思睿
本件不得抗告。
上為正本係照原本作成。
本裁定已於99年2月22日17時公告。
中    華    民    國    99    年    2    月     22    日
                            書記官  張富

司法院資訊處製作；財團法人民間司法改革基金會備份。
